臺灣臺北地方法院民事判決
109年度訴字第991號
原      告  許櫻薰  

訴訟代理人  許漢任  
被      告  水晶大廈管理委員會

法定代理人  林家妤  
訴訟代理人  李俊科  
            孫學才  
上列當事人間請求確認區分所有權人會議決議無效等事件，本院
於民國111年4月28日言詞辯論終結，判決如下：
    主  文
確認水晶大廈民國108年度所作成如附件之民國108年8月24日區
分所有權人會議決議全部無效。
訴訟費用由被告負擔。
    事實及理由
壹、程序方面：
一、被告之法定代理人原為馮大年，於民國109年7月1日變更為
    林家妤，已據林家妤聲明承受訴訟，並有臺北市政府都市發
    展局109年7月17日北市都建字第1093065428號函可稽（見本
    院卷㈡第137、139頁），於法並無不合，應予准許。
二、按訴狀送達後，原告不得將原訴變更或追加他訴，但被告同
    意者，不在此限，民事訴訟法第255條第1項但書第1款定有
    明文。查原告起訴原先位聲明請求：「確認水晶大廈民國10
    8年度所作成如附件之108年8月24日區分所有權人會議決議
    （下稱系爭決議）全部無效。」（見108年度北司調字第185
    5號卷第3頁），嗣變更該項聲明為「確認系爭決議全部無效
    或不成立」，被告已表示同意變更（見本院卷㈡第35頁），
    合於上開規定，應予准許。
貳、實體方面
一、原告主張：伊為門牌號碼臺北市大安區（以下省略臺北市大
    安區）信義路4段1號水晶大廈之1樓店家區分所有權人（下
    稱區權人）。水晶大廈107年度管理委員會(下稱107年管委
    會）管理委員之任期自107年7月1日起至108年6月30日止，
    依公寓大廈管理條例第29條第4項之規定，管理委員於任期
    屆滿後（即自108年7月1日起）即視同解任；又107年管委會
    主任委員馮大年並非區權人，不具區權人會議召集人資格，
    是水晶大廈如須召開108年度區權人會議，即應依公寓大廈
    管理條例第25條第2項規定請求召集臨時會議暨推選召集人
    召集會議。訴外人簡秋燕（以下逕稱其名）已於108年7月11
    日依公寓大廈管理條例第25條第3項中段、公寓大廈管理條
    例施行細則第7條之規定，獲得23位區權人推舉為水晶大廈1
    08年度區權人會議召集人。而訴外人林家妤（以下逕稱其名
    ）雖為107年管委會管理委員，惟其於107年管委會管理委員
    任期屆滿即已視同解任，不再具備管理委員身分，並非水晶
    大廈區權人會議之法定召集權人，且其僅獲得9名區權人推
    舉為水晶大廈108年度區權人會議（下稱系爭會議）召集人
    ，故應以簡秋燕為區權人會議召集人始為合法。詎林家妤竟
    仍於108年8月24日召開系爭會議，自任系爭會議主席，並作
    成系爭決議。因系爭會議係由無召集權之林佳妤所召集而召
    開，且系爭會議之區權人出席人數暨表決人數不足（出席率
    僅63.71%），未達公寓大廈管理條例第31條所定之比例，不
    得作成決議，故系爭會議所作成之如附件系爭決議全部無效
    或不成立，爰先位聲明請求確認系爭決議無效或不成立。又
    系爭決議之召集程序及内容違法，因部分實務見解認為係撤
    銷決議問題，為免因實務見解歧異，造成伊權益受損，故備
    位聲明請求撤銷系爭決議等語。並聲明：㈠先位聲明：確認
    系爭決議無效或不成立。㈡備位聲明：系爭決議應予撤銷。
二、被告則以：水晶大廈107年管委會於108年5月10日會議決定
    召開108年度區權人會議，並選定108年6月22日開會並推選
    具區權人身分之林家妤為召集人。嗣因管委會在議程安排及
    議事内容發現嚴重失誤，故由召集人林佳妤於108年6月21日
    於水晶大廈3個門廳公告欄公告，將108年度區權人會議日期
    延後1個月，並經水晶大廈管委會於108年7月15日決議系爭
    會議日期為108年8月24日上午9時。系爭會議係由具區權人
    身分之林佳妤所召開及擔任主席，完全與公寓大廈管理條例
    第25條第3項之規定相符，且系爭會議改選管理委員案已經
    報奉臺北市政府建管處准予備查在案，系爭決議應為有效。
    又系爭會議係被告依公寓大廈管理條例第25條第1項規定召
    開之108年度區權人會議第1次定期會議，非原告所稱之臨時
    區權人會議；107年管委會管理委員之任期雖於108年6月30
    日屆滿，惟水晶大廈規約（下稱系爭規約）第12條第3項明
    定：「管理委員之任期，自當年7月1日起至次年6月30日止
    ，為期一年。但新任管理委員如於當年6月30日尚未選出時
    ，原任管理委員之任期延長到新任管理委員選出時為止，惟
    不得超過一年。」故於108年8月24日系爭決議選出新任管理
    委員之前，林家妤仍具管理委員之身分，其依公寓大廈管理
    條例第25條第3項前段規定，就系爭會議之召集係有召集權
    人。退步言，水晶大廈曾辦理推選召集人公告，自108年5月
    24日至108年6月4日，由區權人9人推選林家妤為召集人，並
    選定於108年6月22日星期六上午9點召開，嗣經延期為108年
    8月24日上午9點，符合公寓大廈管理條例第25條第3項中段
    、公寓大廈管理條例施行細則第7條之規定，林佳妤亦係經
    區權人推舉而為有召集權人。又系爭會議之區權人出席率為
    63.71%，已達系爭規約第7條第3項所定之門檻，決議内容亦
    均屬合法等語，資為抗辯。並聲明：原告之訴駁回。
三、本件經本院協助兩造整理不爭執事項如下（見本院卷㈡第253
    至254頁，並依判決格式修正或增刪文句）：
　㈠原告為信義路4段1之18號房屋所有權人，林家妤為信義路4段
    1號12樓之9房屋所有權人，兩人均為水晶大廈之區權人。
  ㈡水晶大廈管委會經主管機關准予備查之管理委員任期如下：
    ⒈107年度：107年7月1日至108年6月30日（核備文件：107年
      7月23日北市都建字第1076032989號函）。
    ⒉108年度：108年7月1日至109年6月30日（核備文件：108年
      10月8日北市都建字第1083041785號函）。
  ㈢林家妤擔任107年管委會委員之任期為107年7月1日至108年6
    月30日。
 四、本院得心證之理由： 
   ㈠按確認法律關係之訴，非原告有即受確認判決之法律上利益
     者，不得提起之，民事訴訟法第247條第1項前段定有明文
     。而該條所謂即受確認判決之法律上利益，係指因法律關
     係之存否不明確，致原告在私法上之地位有受侵害之危險
     ，而此項危險得以對於被告之確認判決除去之者而言，故
     確認法律關係之訴，苟具備前開要件，即得謂有即受確認
     判決之法律上利益。本件原告為水晶大廈之區權人，主張
     系爭決議係由無召集權人召集而召開之區權人會議所作成
     ，且違反公寓大廈管理條例規定，系爭決議應全部無效或
     不成立，然為被告所否認，足見系爭決議之效力於兩造間
     顯不明確，而該法律關係之不明確，得以確認判決將之除
     去，揆諸上開說明，原告提起本訴，有即受確認判決之法
     律上利益。
　㈡原告主張系爭會議係由無召集權之林佳妤所召集而召開，且
    系爭會議之區權人出席率僅63.71%，未達公寓大廈管理條例
    第31條所定之比例，不得作成決議，故系爭決議（如附件）
    全部無效或不成立，爰先位聲明請求確認系爭決議全部無效
    或不成立；又系爭決議之召集程序及内容違法，因部分實務
    見解認為係撤銷決議問題，為免因實務見解歧異，造成伊權
    益受損，故備位聲明請求撤銷系爭決議等語。被告則否認之
    ，並以前揭情詞為答辯。是以，本件兩造之爭執為：㈠原告
    先位主張系爭決議全部無效或不存在，有無理由？㈡原告備
    位主張系爭決議因召集程序、決議方法違背法令應予撤銷，
    有無理由？茲分述如下。
　㈢原告先位主張系爭決議全部無效或不存在，有無理由？　
　　原告以前述理由主張系爭決議全部無效或不存在，是首應判
    斷者，乃林佳妤召開系爭會議是否為有召集權人？經查：
　　⒈按公寓大廈管理條例，為加強公寓大廈之管理維護，提昇
      居住品質，而設有管理組織，並以為共同事務及涉及權利
      義務之有關事項，召集全體區分所有權人所舉行之區分所
      有權人會議為最高意思機關，且每年至少應召開區分所有
      權人定期會議1次，如因發生重大事故有及時處理之必要
      ，經管理負責人或管理委員會請求者，或經區分所有權人
      5分之1以上及其區分所有權比例合計5分之1以上，以書面
      載明召集之目的及理由請求召集者，則應召集區分所有權
      人臨時會議。又除有該條例第28條規定建築完成後，由起
      造人以公寓大廈之管理負責人身分召集區分所有權人召開
      區分所有權人會議，成立管理委員會或推選管理負責人外
      ，應由具區分所有權人身分之管理負責人、管理委員會主
      任委員或管理委員為召集人；無管理負責人或管理委員會
      ，或無區分所有權人擔任管理負責人、主任委員或管理委
      員時，由區分所有權人互推1人為召集人；由區分所有權
      人互推1人為召集人，除規約另有規定者外，應有區分所
      有權人2人以上書面推選，經公告10日後生效。此觀該條
      例第1條、第3條第7款、第25條第1項、第2項、第3項、同
      條例施行細則第7條規定即明。準此，召開區分所有權人
      臨時會須有同條例第25條第2項規定各款情形之一，推選
      召集人則係以同條第3項方式產生。區分所有權人會議除
      有第28條規定建築完成後，由起造人以公寓大廈之管理負
      責人身分召集區分所有權人召開區分所有權人會議，成立
      管理委員會或推選管理負責人外，應由具區分所有權人身
      分之管理負責人、管理委員會主任委員或管理委員為召集
      人；無管理負責人或管理委員會，或無區分所有權人擔任
      管理負責人、主任委員或管理委員時，由區分所有權人互
      推1人為召集人。此有最高法院108年度台上字第514號民
      事判決要旨參照。
　　⒉又按「管理委員、主任委員及管理負責人之任期，依區分
      所有權人會議或規約之規定，任期一至二年，主任委員、
      管理負責人、負責財務管理及監察業務之管理委員，連選
      得連任一次，其餘管理委員，連選得連任。但區分所有權
      人會議或規約未規定者，任期一年，主任委員、管理負責
      人、負責財務管理及監察業務之管理委員，連選得連任一
      次，其餘管理委員，連選得連任。」、「前項管理委員、
      主任委員及管理負責人任期屆滿未再選任或有第20條第2
      項所定之拒絕移交者，自任期屆滿日起，視同解任。」為
      公寓大廈管理條例第29條第3項、第4項所明文規定，足認
      公寓大廈管理委員之任期依區權人會議或規約或上開規定
      而為固定任期，且於屆滿時即視同解任。而查，水晶大廈
      107年管委會管理委員之任期自107年7月1日至108年6月30
      日，為兩造所不爭執，則包括林佳妤在內之107年管委會
      管理委員於108年6月30日任期屆滿即當然解任，應可認定
      。
　　⒊被告雖以系爭規約第12條第3項約定：「管理委員之任期，
      自當年7月1日起至次年6月30日止，為期一年。但新任管
      理委員如於當年6月30日尚未選出時，原任管理委員之任
      期延長到新任管理委員選出時為止，惟不得超過一年。」
      （見本院卷㈠第130頁），抗辯林佳妤以107年管委會管理
      委員身分召開系爭會議，係有召集權人云云。惟查系爭規
      約第12條第3項後段「但新任管理委員如於當年6月30日尚
      未選出時，原任管理委員之任期延長到新任管理委員選出
      時為止，惟不得超過一年。」係水晶大廈107年度區權人
      會議討論事項第2案之決議修改內容（見本院卷㈠第119、1
      21頁），而該決議內容已經本院107年度訴字第4990號判
      決認定違反公寓大廈管理條例第29條（第4項）規定而宣
      告無效，並經臺灣高等法院109年度上字第1456號判決、
      最高法院110年度台上字第3068號裁定駁回被告之上訴而
      確定(見本院卷㈡第235至241頁），是被告此部分辯解並不
      可採。從而，林佳妤自108年7月1日起已不具水晶大廈管
      委會管理委員之身分，無從依公寓大廈管理條例第25條第
      3頊前段規定取得區權人會議之召集權，亦可認定。
　　⒋被告又以林佳妤曾經公告推舉為水晶大廈區權人會議召集人，抗辯林佳妤召開系爭會議係有召集權人云云。惟依前揭公寓大廈管理條例第25條第3項中段之規定可知，僅「無管理負責人或管理委員會，或無區分所有權人擔任管理負責人、主任委員或管理委員時」，始由區權人互推1人為召集人召開區權人會議；而被告所提出之「水晶大廈公寓大廈（社區）推選召集人公告」（見本院卷㈠第109頁），其公告時間為108年5月24日起至108年6月4日，當時水晶大廈107年管委會仍有效存在，並無前揭公寓大廈管理條例第25條第3項中段規定之情形，林家妤自無從因前開推選召集人公告而取得召開系爭會議之召集權。
　　⒌被告再以所提出之「水晶大廈管理委員會會議記錄」（見
      本院卷㈠第39頁），主張林佳妤係經108年7月15日管委會
      會議決議第2案推舉續任108年度水晶大廈區權人會議之召
      集人，抗辯林佳妤召開系爭會議係有召集權人云云。惟如
      前所述，包括林佳妤在內之107年管委會管理委員於108年
      6月30日任期屆滿即當然解任，水晶大廈於108年7月15日
      已無管委會存在，自不可能為有效之決議，林佳妤自無從
      因此而取得系爭會議之召集權，是被告此部分辯解，亦不
      足採。
　　⒍綜上所述，林佳妤自108年7月1日起已不具水晶大廈管理委
      員之身分，且未因前述「水晶大廈公寓大廈（社區）推選
      召集人公告」或108年7月15日管委會會議決議，取得水晶
      大廈108年度區權人會議之召集權，從而，林佳妤召開
　　　系爭會議並非有召集權人。
　　⒎按「區分所有權人會議如係由無召集權人所召集而召開，
      既非公寓大廈管理委員會合法成立之意思機關，自不能為
      有效之決議，且在形式上亦屬不備成立要件之會議，其所
      為之決議當然自始完全無決議之效力」，此有最高法院92
      年度台上字第2517號判決意旨參照。本件系爭會議既係由
      無召集權人之林佳妤所召集而召開，系爭會議並未具備區
      權人會議之成立要件，自無從為有效之決議，從而，應認
      系爭決議全部無效。至系爭會議改選管理委員案雖經被告
      向臺北市政府都市發展局申請報備而准予備查在案，惟此
      僅為行政機關備查程序，對於本院依法認定系爭決議之效
      力，不生影響，附此敘明。
五、綜上，原告先位之訴請求確認附件之系爭決議全部無效，為
    有理由，應予准許。又原告先位之訴既獲勝訴之判決，其備
    位之訴即毋庸審究，附此敘明。
六、本件判決之基礎已臻明確，兩造其餘攻擊防禦方法及舉證，
    經核與判決結果不生影響，爰不予一一論列，附此敘明。
七、訴訟費用負擔之依據：民事訴訟法第79條 。
中　　華　　民　　國　　111 　年　　5 　　月　　26　　日
                  民事第六庭    法  官  林春鈴

如對本判決上訴，應於判決送達後20日內向本院提出上訴狀，若
委任律師提起上訴者，應一併繳納上訴審裁判費，否則本院得不
命補正逕行駁回上訴。 
中　　華　　民　　國　　111 　年　　5 　　月　　26　　日
　　                            書記官  鍾尚勲